【裁判字號】    98,訴,780
【裁判日期】    981204
【裁判案由】    所有權移轉登記
【裁判全文】
臺灣桃園地方法院民事判決               98年度訴字第780號
原      告  甲○○
訴訟代理人  彭國良律師
被      告  儒喬建設有限公司
法定代理人  戊○
被      告  丁○○
            丙○○
上列當事人間請求所有權移轉登記事件，於民國98年11月10日言
詞辯論終結，本院判決如下：
    主  文
原告之訴及假執行之聲請均駁回。
訴訟費用由原告負擔。
    事實及理由
一、原告起訴主張：
    (一)原告前承攬被告丙○○坐落於被告丁○○所有之桃園縣楊
      梅鎮○○段226 地號、228 地號土地（下稱系爭土地）上
      ，被告儒喬建設有限公司所有之19戶住宅板模工程【建照
      號碼為（96）桃縣工建執照自地會楊00212 號】。因被告
      丙○○積欠原告工資計新臺幣（下同）4, 882,000元，經
      雙方協商被告丙○○願將其向被告儒喬建設有限公司承攬
      所換得之系爭工程上之B11 房屋及所坐落之基地（下稱系
      爭房地）讓渡予原告；惟系爭建物早已竣工，被告儒喬建
      設有限公司卻遲不辦理使用執照以及建物保存登記。按土
      地登記規則第28條第2 款規定，建物所有權第一次登記應
      由權利人或登記名義人單獨向地政機關申請。次按，土地
      登記規則第79條復明訂，申請建物所有權第一次登記，應
      提出使用執照，而使用執照按建築法第70條規定，應於建
      築工程完竣後，由起造人會同承造人、監造人向主管建築
      機關申請，無承造人或監造人，或承造人、監造人無正當
      理由，而拒不會同或無法會同者，由起造人單獨申請之。
      從而，被告儒喬建設有限公司為系爭建物之起造人，揆諸
      前開規定即負有申請使用執照並辦理建物所有權第一次登
      記之義務，若被告儒喬建設有限公司怠於申請、辦理，原
      告自無法取得系爭建物之所有權。從而，原告本於契約之
      法律關係，請求被告儒喬建設有限公司先申領系爭使用執
      照暨辦理建物所有權第一次登記，將所有權移轉登記予被
      告丙○○後，再依民法第242 條規定代位被告丙○○移轉
      登記予原告。
    (二)另外，系爭土地所有權人為被告丁○○，其與被告儒喬建
      設有限公司有內部之法律關係，有將系爭建物移轉登記予
      被告儒喬建設有限公司之義務，原告乃依民法第242 條之
      規定代位被告丙○○主張。
    (三)綜上，爰依法提起本件訴訟，並聲明：
      1.被告儒喬建設有限公司應將坐落桃園縣楊梅鎮○○段22
        6 、228 地號上之B11 號建物【建照號碼為（96）桃縣
        工建執照自地會楊00212 號】申領使用執照暨辦理建物
        所有權第一次登記後，將所有權移轉登記予被告丙○○
        。被告丙○○於前項所有權移轉登記完成後，應將該所
        有權移轉登記予原告。
      2.被告丁○○應將坐落桃園縣楊梅鎮○○段226 、228 地
        號土地，B11 號建物所坐落之基地部分之所有權移轉登
        記予被告儒喬建設有限公司。被告儒喬建設有限公司於
        前項所有權移轉登記完成後，應將該部分土地之所有權
        移轉登記予被告丙○○。被告丙○○於前項所有權移轉
        登記完成後，應將該所有權移轉登記予原告。
      3.原告願供擔保，請准予宣告假執行。
二、被告儒喬建設有限公司、丁○○則辯以：
    (一)按債權人代位行使之權利，原為債務人之權利，必於債務
      人有怠於行使其權利情事時，始得為之，若債務人對於第
      三人已無權利存在，或經行使而無效果時，即無代理行使
      之餘地，最高法院50年台上字第408 號判例著有明文。本
      件原告主張依民法第242 條規定代位被告丙○○訴請系爭
      建物所有權移轉登記云云，惟被告儒喬建設有限公司以及
      被告丁○○就系爭工程訂約委由興邦營造有限公司承攬營
      造施工至結構體完成時即已結清全部工程款。是被告丙○○對於被告儒喬建設有限公司以及被告丁○○，就上開工
      程款已無權利存在；揆諸首揭判例意旨，即無代位行使權
      利之餘地。從而，原告請求代位被告丙○○行使權利，即
      無理由。
    (二)其次，被告儒喬建設有限公司與原告及被告丙○○間並無
      任何工程契約關係存在，更無積欠被告丙○○任何款項。
      期間被告丙○○雖似有意洽購被告儒喬建設有限公司所有
      之系爭建物，亦僅曾有此意念而已，既未據訂立不動產買
      賣契約，尤未據支付任何訂金；且尤要者，被告丙○○尚
      欠被告丁○○借款500 萬元，而該本金、利息始終未據支
      付，具見被告丙○○應無意洽購被告儒喬建設有限公司興
      建之系爭建物。綜上所述，原告主張應無理由。
    (三)並聲明：
      1.原告之訴及假執行之聲請均駁回。
      2.若受不利之判決，願供擔保請准宣告免為假執行。
三、被告丙○○則辯以：
    被告丙○○欲向被告丁○○承攬工程時，被告丁○○聲稱被
    告丙○○需先購買2 棟房屋始得承攬工程，亦即以2 棟房屋
    之價值作為工程款之代價。被告丙○○遂簽發一紙面額為10
    萬元之本票予被告儒喬建設有限公司作為訂金。而每一期工
    程款以房屋總價金之百分之10計算之，至今，被告丙○○已
    被扣除2 期之房屋價金。從而，其對原告之請求無意見。
四、本院之判斷：
    (一)經查：
      1.訴外人興邦營造有限公司（以下簡稱興邦公司）前於民
        國96年7 月11日與被告儒喬建設有限公司（以下簡稱被
        告儒喬公司）訂立合約書，由訴外人興邦公司承攬被告
        儒喬公司就被告丁○○所有之桃園縣楊梅鎮○○段226
        地號、228 地號土地上之19戶住宅新建工程，上開合約
        並由被告丙○○擔任連帶保證人，嗣被告儒喬公司於97
        年7 月28日以律師函件解除上開工程承攬契約一情，為
        兩造均不爭執，復有卷附之合約書、吳德讓律師事務所
        函各1 份為證（見本院卷第37頁至第46頁、第54頁至第
        55 頁 ），是此部分之事實堪以認定。
      2.原告前以其經營之益通企業社，向訴外人興邦公司承作
        上開房屋新建工程中之模板工程，而原告尚未領得該工
        程之工資4,882,000 元，遂於97年8 月12日由被告丙○○與原告訂立協議書，協議書之內容乃係約定由被告丙○○願將其向被告儒喬公司承攬所換得之房屋（B11 ）
        讓渡與原告，或於工程完成時以現金處理等情，上開協
        議書除經原告、被告丙○○簽名外，復由被告丁○○於
        見證人處蓋立被告儒喬公司之公司及法定代理人印章一
        節，亦為兩造均不爭執，且有卷附之協議書1 份為證（
        見本院卷第7 頁），是此部分之事實亦堪認定。
    (二)原告主張：被告丁○○既同意於其與被告丙○○於97年8
      月12日所訂立之協議書之見證人處，蓋用被告儒喬公司之
      公司及法定代理人之印章，顯見被告儒喬公司與被告丙○○間，確實有就B11 之房地成立買賣契約云云；此據被告
      儒喬公司、丁○○否認，辯稱：被告儒喬公司與被告丙○○從未成立系爭房地之買賣契約等語；被告丙○○則陳稱
      ：其與被告儒喬公司成立上開房屋新建工程時，即以所新
      建之其中2 棟房屋（即房屋編號A3、B11 ）之價值作為工
      程款之代價，其除遂簽發1 紙面額為10萬元之本票予被告
      儒喬公司作為訂金外，且每一期被告儒喬公司應交付之工
      程款已扣除房屋總價金之百分之10作為房屋之價金云云。
      按當事人互相表示意思一致者，無論其為明示或默示，契
      約即為成立；稱買賣者，謂當事人約定一方移轉財產權於
      他方，他方支付價金之契約；當事人就標的物及其價金互
      相同意時，買賣契約即為成立；民法第153 條第1 項、第
      345 條分別定有明文。從而，本件首應審酌者，在於被告
      丙○○與被告儒喬公司間，是否有就A3、B11 之2 棟房屋
      及所坐落之基地，成立房地買賣契約。再查：
      1.被告丙○○雖以前揭情詞置辯，然觀諸被告丙○○所提
        出訴外人興邦公司與被告儒喬公司所成立之工程合約所
        示，渠等約定之總工程款合計為6,500 萬元，並未約定
        工程款中，以被告興邦公司新建工程中之2 棟建物（含
        其所坐落之基地），作為部分工程款之給付；此外，再
        依據被告丙○○所提出之上開新建房屋之承攬契約付款
        辦法，均未記載每期工程款已扣除房地總價之百分之10
        之內容，是被告丙○○陳稱：其與被告儒喬公司已成立
        系爭房地之買賣契約，已有可疑。
      2.另被告丙○○陳稱：其已在上開房屋新建工程之附圖上
        ，就A3、B11 之房屋上簽名，是其已與被告儒喬公司已
        成立系爭2 棟房屋之房地買賣契約等語，固有卷附附圖
        1 紙為證（見本院卷第8 頁），然此經被告儒喬公司、
        丁○○否認在卷；又依據該附圖所示，其上除就A3、B1
        1 之2 棟房屋有被告丙○○之簽名外，復有「認購人丙○○」、「B11 ：97.8.11 讓渡給甲○○，讓渡人：丙○○」之字樣外，並無被告儒喬公司或被告丁○○之簽
        名或蓋印，是尚難據此即認被告丙○○與被告儒喬公司
        就系爭2 棟房屋之房地成立買賣契約。
      3.原告主張被告丁○○既持被告儒喬公司之公司及法定代
        理人之印章於其與被告丙○○之協議書上蓋印，顯見被
        告儒喬公司、丁○○與丙○○成立系爭房地之房地買賣
        契約云云。再依據原告與被告丙○○於97年8 月12日所
        訂立之協議書記載：「甲○○先生承攬丙○○先生楊梅
        鎮○○路邊新梅三街儒喬建設公司所有19戶住宅板模工
        程，因丙○○積欠工資計新台幣肆佰捌拾捌萬貳仟元整
        ，經雙方協商丙○○願將向儒喬建設公司承攬所換得之
        房屋（B11 ）讓渡與甲○○或於工程完成時以現金處理
        ，丙○○願以積欠工資新台幣肆佰捌拾捌萬貳仟元整加
        計5%利息給甲○○。以上經雙方合意訂立，恐口無憑，
        特立本協議書壹式二份各執乙份為憑。」等語，上開協
        議書下方之立協議書人欄，則係由原告及被告丙○○所
        簽名，顯見上開訂立協議書之當事人為原告及被告丙○○，被告儒喬公司雖於見證人處簽名，然此簽名既未立
        於上開協議書之當事人之身分簽名，自非上開協議書所
        載之「雙方」，且依據上開協議書所載被告丙○○給付
        工程款之方式，除以B11 之房屋為給付外，尚包括以現
        金交付，是自難以被告儒喬公司於上開協議書上之見證
        人欄處蓋印，即認被告儒喬公司與被告丙○○間已成立
        系爭房地之買賣契約，是原告以上開協議書，主張被告
        丙○○與被告儒喬公司間，就系爭房地（即B11 ）成立
        房地買賣契約云云，尚嫌無理。
      4.原告主張：訴外人興邦公司與被告儒喬公司曾就系爭B1
        1 建物之房地買賣契約，與伊訂立房地移轉契約書，但
        此契約書交付予代書乙○○後，代書乙○○即未返還予
        伊云云；證人乙○○於本院審理時證稱：伊不清楚兩造
        間之情形，伊弟弟李訓寶應較清楚等語；經原告聲請傳
        喚證人李訓寶，證人李訓寶於本院審理時證稱：伊在證
        人乙○○開立之代書事務所（正雄地政士事務所）擔任
        助理，兩造曾至事務所向伊借會議室洽談事情，然兩造
        均未交付予伊關於房屋買賣或讓待渡的合約書，兩造離
        開後，其中一方曾託伊交付另一方與買賣合約無關的東
        西，伊亦已指示交付另一方，伊已不記得交付對象為何
        人，原告後來有找伊，但是要找伊拿東西還是問問題，
        伊已經忘記了，但是伊確定沒有買賣合約書，伊不可能
        有東西在伊處，但伊不願意交給原告等語（見本院卷第
        73頁至第74頁）。從而，依上開證人證述之內容，難認
        被告丙○○與被告儒喬公司就系爭B11 之房地成立房地
        買賣契約。
      5.被告儒喬公司、丁○○復於本院審理時，提出其與訴外
        人興邦公司就上開房屋新建工程成立之承攬契約，經本
        院閱覽上開承攬契約，其內並未載明有以新建房屋2 棟
        作為工程款之給付方式；經本院提示被告丙○○閱覽後
        ，被告丙○○稱：其與被告儒喬公司確有就系爭房地成
        立買賣契約，惟此部分之記載業經被告儒喬公司抽走云
        云，然被告儒喬公司、丙○○分別提出之承攬契約均無
        關於以系爭房地作為工程款給付之方式，而被告丙○○
        就其與被告儒喬公司確就系爭房地（B11 、A3）成立買
        賣契約之事實，空言主張有證人可資為證，然迄至本件
        言詞辯論終結之日止，均未提出，並稱：有些證人，他
        們不願意出來等語（見本院98年11月10日言詞辯論筆錄
        第2 頁），綜上事證，難認被告丙○○與被告儒喬公司
        ，就系爭2 棟房地（即B11 、A3）成立房地買賣契約。
    (三)此外，原告就被告丙○○與被告儒喬公司，確就系爭B11
      之房地成立房地買賣契約之事實，未能再舉證以實其說，
      則被告丙○○與被告儒喬公司間既未成立系爭房地之買賣
      契約，則原告無從代位被告丙○○向被告儒喬公司請求之
      權利，是原告依據其與被告丙○○之協議書、民法第242
      條之規定，提起本件訴訟，請求：1.被告儒喬建設有限公
      司應將坐落桃園縣楊梅鎮○○段226 、228 地號上之B11
      號建物【建照號碼為（96）桃縣工建執照自地會楊00212
      號】申領使用執照暨辦理建物所有權第一次登記後，將所
      有權移轉登記予被告丙○○。被告丙○○於前項所有權移
      轉登記完成後，應將該所有權移轉登記予原告。2.被告丁○○應將坐落桃園縣楊梅鎮○○段226 、228 地號土地，
      B11 號建物所坐落之基地部分之所有權移轉登記予被告儒
      喬建設有限公司。被告儒喬建設有限公司於前項所有權移
      轉登記完成後，應將該部分土地之所有權移轉登記予被告
      丙○○。被告丙○○於前項所有權移轉登記完成後，應將
      該所有權移轉登記予原告，均無理由，應予駁回。原告之
      訴既經駁回，其假執行之聲請已失所附麗，應併予駁回。
    (四)本件事證已臻明確，原告請求勘驗現場，及兩造其餘主張
      及舉證，經核與判決基礎不生影響，爰不另一一論述，附
      此敘明。
據上論結，本件原告之訴為無理由，依民事訴訟法第78條，判決
如主文。
中    華    民    國    98    年    12    月    4     日
                  民事第三庭    法  官   陳心婷
以上正本係照原本作成
如對本判決上訴，須於判決送達後20日內向本院提出上訴狀
中    華    民    國    98    年    12    月    4     日
                                書記官   林君燕

司法院資訊處製作；財團法人民間司法改革基金會備份。
